高雄高等行政法院判決　　　　　　　　　　　　　　　九十年度訴字第一九一八號
　　　　　　　　　　　　　　　.
　　原　　　告　甲○○
　　訴訟代理人　乙○○
　　被　　　告　財政部臺灣省南區國稅局
　　代　表　人　丙○○　局長
　　訴訟代理人　丁○○
右當事人間因遺產稅事件，原告不服財政部中華民國九十年八月二十三台財訴字第０
八九００一一七六二號訴願決定，依法提起行政訴訟，本院判決如左：
    主  文
訴願決定及原處分（復查決定）均撤銷。
訴訟費用由被告負擔。
    事  實
甲、事實概要：
    緣原告之夫蔡南祥於民國（下同）八十八年四月二十七日死亡，原告代表蔡南祥
    之繼承人於同年五月二十八日辦理遺產稅申報，經被告核定遺產總額新臺幣（下
    同）四六、三００、七六八元，免稅額及扣除額三一、四００、０００元，遺產
    淨額一四、九００、七六八元，應納稅額二、六一七、一九九元。原告不服，主
    張被繼承人蔡南祥所有坐落臺南縣永康市○○○段一三八之五、一二二之三地號
    等二筆土地係屬農業區，且該土地上種植酪梨、木瓜及其他農作物，應免徵遺產
    稅，申經復查結果，未獲變更，提起訴願，亦遭決定駁回，乃提起本件行政訴訟
    。
乙、兩造聲明：
一、原告聲明求為判決：如主文所示。
二、被告聲明求為判決：原告之訴駁回，訴訟費用由原告負擔。
丙、兩造主張之理由：
一、原告起訴意旨略以：
（一）系爭坐落台南縣永康市○○○段一二二之三號土地，其西側為廟宇，東側為未
      完全做農用之其他土地。然系爭土地自被繼承人蔡南祥在世迄今一直栽種玉米
      。被告於八十八年六月九日派員前往現場勘查時，適逢原告處理喪葬期間，故
      無法親自前往會勘。原告於接獲核定通知後發現被告實地勘查時將同段一二二
      之四地號土地誤為一二二之三地號土地，致核定內容與事實不符，即於同年七
      月二十二日向被告提出復查，要求再派員實地複勘，被告卻置之不理，未再派
      員複勘，並直接依錯誤之勘查照片推斷系爭土地未依農業使用，而據以課徵遺
      產稅，實有違實質課稅原則。
（二）按土地法第八十八條規定，凡編為農業或其他直接生產用地，未依法使用者，
      為荒地。但因農業生產之必要而休閒之土地，不在此限。」又按平均地權條例
      第二十六條之一亦規定：「農業用地閒置不用，．．．但有左列情形者不在此
      限：一、因農業生產或政策之必要而休閒者。二、．．．」，由此觀之，系爭
      台南縣永康市○○○段一三八之五地號土地，繼承當時係種植酪梨、木瓜，木
      瓜後來因收成欠佳而改種植芭樂，但酪梨樹依然存在，酪梨種植密度為每十公
      畝六十株，木瓜種植密度為每十公畝二百株，系爭土地上當時的確有種植果樹
      ，為不爭之事實。只因果樹樹苗太小難以察覺，被告逕以「雜草叢生」、「難
      謂有經營農業之實」，如此理由決定，不但不專業而且草率難以令人信服。況
      且「雜草叢生」並非不耕作，而不耕作並不代表未做農業使用。農地是否作農
      業使用，應由農業相關主管機關依專業判斷，並非由被告主觀臆測。
二、被告答辯意旨略以：
（一）被告曾於八十八年五月三十一日以南區國稅新化審字第八八０一七九一六號函
      通知原告勘查時間，並說明屆時請前來公所會同導引，如有困難可商議改期等
      語。被告於八十八年六月九日派員會同臺南縣永康市公所人員及被繼承人蔡南
      祥之弟蔡南興實地勘查，系爭土地雜草叢生，有照片及勘查人員紀錄可稽，核
      與遺產及贈與稅法第十七條規定繼續經營農業生產要件不合。
（二）系爭坐落台南縣永康市○○○段一三八之五地號土地，僅零植有木瓜果樹，其
      餘大部分面積仍未作農業生產使用，依行為時農業發展條例規定應認農業生產
      減免稅捐，係以每宗（筆）土地而言，是系爭土地價值，尚難自遺產總額中減
      除。
（三）綜上所述，繼承人等於繼承日未有繼續經營農業生產之事實，如上所述，是被
      告依前揭法條規定否准認列系爭農地扣除額，並無不合。
    理  由
一、按「左列各款，應自遺產總額中扣除，免徵遺產稅：．．．六、遺產中之農業用
    地及其地上農作物，由繼承人或受遺贈人，繼續經營農業生產者，扣除其土地及
    地上農作物價值之全數。」「本法第十七條第一項第六款及第二十條第五款所稱
    之農業用地，指供農作、森林、養殖、畜牧及與農業經營不可分離之農舍、畜禽
    舍、倉儲設備、集貨場、曬場、農路、灌溉、排水及其他農用之土地。」為遺產
    及贈與稅法第十七條第一項第六款前段及同法施行細則第十一條前段所明定。再
    按「本部七十一台財稅字第三六一九八號函規定，遺產中之農業用地於繼承事實
    發生前，已作非農業使用部分，不得免徵遺產稅；其餘於繼承事實發生時已作農
    業使用而由繼承人一人繼續經營農業生產之部分，可全數免徵遺產稅。準此，本
    案應先查明系爭土地於繼承事實發生時有否經營農業生產，如繼承發生前已不從
    事農業生產，則繼承人本不可能繼續經營，故可僅就此一部分否准免稅；如係繼
    承事實發生後，始未繼續從事農業生產，應全數否准免稅。」財政部七十九年十
    二月十三日台財稅字第七九０四０七九九七號函釋在案，本函釋與遺產及贈與稅
    法第十七條第一項之立法意旨無違，本院自得予以適用，合予敘明。
二、本件系爭土地原為原告之夫蔡南祥所有，且為農業區農業用地，嗣蔡南祥於八十
    八年四月二十七日死亡，原告代表全體繼承人於同年五月二十八日辦理遺產稅申
    報，被告據以核定遺產總額四六、三００、七六八元，免稅額及扣除額三一、四
    ００、０００元，遺產淨額一四、九００、七六八元，應納稅額二、六一七、一
    九九元之事實，固有遺產稅申報書、土地登記簿謄本、地籍圖謄本、現場照片、
    勘查報告表及遺產稅核定通知書等附於原處分卷可稽，尚非無見，然查：
（一）系爭坐落台南縣永康市○○○段一二二之三地號農業土地，地目旱，面積一一
      七四平方公尺，被告機關於八十八年六月九日下午二時許，會同台南縣永康市
      公所人員及被繼承人之弟蔡南興實地勘查後，雖於上開勘查報告表內目前地上
      使用情形欄載明「雜草」，審查意見欄載明「未經營農業，依法不合」，並有
      照片在卷可憑。惟經本院於九十一年二月六日會同兩造及地政人員實地勘驗結
      果，系爭一二二之三地號土地一側緊臨廟宇，另一側為未做農用之其他土地，
      有勘驗筆錄及照片附卷可按。佐以被告實地勘查結果所附照片以觀，緊臨廟宇
      之土地上係種植玉米，實際作農業使用，與原告所述系爭一二二之三地號土地
      種有玉米情節相符，足見被告於會勘時確有將系爭一二二之三地號土地隔鄰未
      供農用之其他土地誤為系爭一二二之三地號土地，致產生誤解認係長滿雜草，
      未經營農業之情形；又被告八十八年六月九日之實地勘查，確實有上開誤勘情
      形，亦為被告於言詞辯論時所不爭執，是系爭一二二之三地號土地，繼承時既
      實際作農業使用，自符合行為時遺產及贈與稅法第十七條第一項第六款之規定
      ，被告據以否准原告之申請，即有未合。
（二）至系爭坐落台南縣永康市○○○段一三八之五地號土地，被告於前揭時地會勘
      時，雜草叢生且高長，並棄置垃圾之情形，有照片三幀附於原處分卷可稽。以
      原告之夫蔡南祥係於八十八年四月二十七日死亡，被告機關於同年六月九日即
      行會勘，苟本件農地實際有從事農作使用，應不致有如上荒廢之情形，足見系
      爭土地實際並未作農業使用。雖系爭土地於本院勘驗現場時，種有芭樂及酪梨
      ，惟所種植之芭樂，僅屬樹苗，顯係事後所種植，自不符合行為時遺產及贈與
      稅法之規定；又所種植之酪梨，並非於系爭土地上散布種植，而係於系爭土地
      之一側植成一排，且數量不及十株，亦有勘驗筆錄及照片在卷可憑。以系爭土
      地面積三三六一平方公尺相比，所占面積甚微，況稅捐之課徵、減免係依各宗
      （筆）土地計算，是要難僅以土地上有幾株酪梨即認系爭土地全部係作農業使
      用。從而被告否准原告免徵遺產稅之請求，為有理由。原告主張系爭土地係因
      農業生產之必要而休耕云云，為不足採。
三、綜上所述，系爭一三八之五地號土地，於行為時既未作農業使用，不符遺產及贈
    與稅法第十七條第一項之規定，如上所述，被告否准原告免徵遺產稅之請求，並
    無不合；至系爭一二二之三地號土地，行為時實際係從事農作，被告機關於會勘
    時因會勘錯誤，亦如前述，致亦否准原告之請求，顯有未合，訴願決定疏未糾正
    ，亦有未洽，原告起訴意旨據以指摘，為有理由，因該部之撤銷，影響被告對本
    件遺產稅依遺產及贈與稅法第十三條之計算，自應予以全部撤銷，由被告機關另
    為適法之處分。
據上結論，本件原告之訴有理由，爰依行政訴訟法第一百九十五條第一項前段、第九
十八條第三項前段，判決如主文。
中　　　華　　　民　　　國    九十一　　年　  　三　　　月　　  十二　　日
                              高雄高等行政法院第三庭
                                          審判長法官   江幸垠
　      　　　　　　　　　　　            法      官   林石猛
     　   　　　　　　　　　　　          法      官   戴見草
右為正本係照原本作成。
如不服本判決，應於判決送達後二十日內向本院提出上訴書狀，其未表明上訴理由者
，應於提起上訴後二十日內向本院提出上訴理由書（須按對造人數附繕本）；如於本
判決宣示或公告後送達前提起上訴者，應於判決送達後二十日內補提上訴理由書（須
附繕本）。未表明上訴理由者，逕以裁定駁回。
提起上訴應預繳送達用雙掛號郵票七份（每份三十四元）。
中　　　華　　　民　　　國    九十一　　年　  　三　　　月　　  十二　　日
                                          法院書記官   嚴寶明
